【裁判字號】    99,消債抗,70
【裁判日期】    991214
【裁判案由】    更生事件
【裁判全文】
臺灣臺北地方法院民事裁定            99年度消債抗字第70號
抗  告  人  柳旭華原名柳翔騰.
上列抗告人因消費者債務清理事件聲請更生，對於中華民國九十
九年六月二日本院九十九年度消債更字第九號裁定提起抗告，本
院裁定如下：
    主  文
原裁定廢棄。
    理  由
一、按債務人與金融機構協商成立者，不得聲請更生或清算。但
    因不可歸責於己之事由，致履行顯有重大困難者，不在此限
    ，消費者債務清理條例第一百五十一條第五項定有明文。依
    其立法理由可知，債務人於協商成立後，即須依約清償債務
    ，不得逕行聲請更生或清算，蓋該債務清償方案係經債務人
    行使程序選擇權而與債權人締結之債務清理契約，其即應受
    該契約之拘束，且消債條例更生之規範目的，係在維持債務
    人基本生活之情況下，於債務人之能力範圍內盡力清償債務
    ，非謂債務人得任意利用債務清理程序減輕債務，因此，為
    避免債務人針對已成立之協商方案任意毀諾，濫用更生或清
    算之債務清理程序，須債務人於協商成立後因不可歸責於己
    之事由，致其無法履行原定清償方案，始例外得依消費者債
    務清理條例聲請更生或清算。次按更生及清算事件專屬債務
    人住所地之地方法院管轄，消費者債務清理條例第五條第一
    項定有明文。又依民法第二十條第一項之規定，所謂住所，
    係指依一定事實，足認以久住之意思，住於一定之地域者，
    即為設定其住所於該地，顯見我國民法關於住所之設定，兼
    採主觀主義及客觀主義之精神，必須主觀上有久住一定地域
    之意思，客觀上有住於一定地域之事實，該一定之地域始為
    住所。又戶籍地址固係依戶籍法所為登記之事項，並非認定
    住所之唯一標準，惟當事人有無久住之意思，應依客觀之事
    實探求並認定之，並不以有長期居住之事實為必要，而所謂
    「一定之事實」，尤以戶籍登記資料為主要之依據（最高法
    院八十五年抗字第三二四○號裁定參照）。
二、抗告意旨略以：抗告人無法繼續在新光三越工作，係因合作
    金庫查扣伊薪資三分之一導致工作不保，並非故意逃避清償
    債務，且抗告人離職後亦有積極尋找工作以維持生活，並與
    部分銀行達成個別協商之約定，足證抗告人有清償債務之誠
    意，抗告人願在維持基本生活之條件下，盡力清償債務，使
    抗告人能有重生之機會，為此提起抗告等語。
三、經查：
  (一)原審以抗告人於民國九十九年二月十二日自新光三越百貨股
    份有限公司離職，然依抗告人於達美樂中坡分公司每月收入
    約新台幣（下同）三千元至五千餘元觀之，該金額顯不足支
    付抗告人自陳每月生活必要費用一萬九千四百八十三元，更
    無法履行抗告人提出每月還款一萬元至一萬二千元之更生方
    案，抗告人既無法履行其提出之更生方案，其更生之聲請並
    無實益，而駁回其更生之聲請。惟本件抗告人早於九十七年
    十月三十日即與最大債權銀行慶豐商業銀行股份有限公司（
    下稱慶豐銀行）成立協商方案，約定聲請人應自九十七年十
    二月十日起，分一百八十期，按月清償八千七百七十六元，
    並經本院以九十七年度消債核字第一○三九四號裁定核定在
    案，業經原審函查無誤，有慶豐銀行之概括承受銀行台新國
    際商業銀行股份有限公司九十九年五月二十日台新總債務協
    商部字第○九九○○○○八八四六號函附資料在卷可稽，嗣
    抗告人還款十三期後，即毀諾未再還款等情，並為前揭函附
    資料所載明，揆諸前項說明，抗告人惟於協商成立後因不可
    歸責於己之事由，致履行顯有重大困難者，始例外得依消費
    者債務清理條例聲請更生。原審未就抗告人未依約履行原定
    清償方案，是否係因不可歸責於己之事由所致，予以審酌，
    逕以抗告人有無能力履行更生方案為准駁之依據，而更生方
    案係法院裁定開始更生程序，並確定債權程序期滿後，債務
    人於補報債權期間屆滿後十日內始須提出於法院者，此觀消
    費者債務清理條例第五十三條第一項規定自明，是抗告人於
    法院為更生程序之准駁前，本無須提出更生方案，縱然已提
    出且所提更生方案無履行之可能，但與法院應否准許開始更
    生程序無涉。則抗告人於原審（見原審卷第四頁）主張係因
    合作金庫查扣其薪資三分之一而導致工作不保，致履行顯有
    重大困難云云，尚有調查之必要。
  (二)又抗告人戶籍地在台南市東區○○○○街三十三巷五十八號
    ，有抗告人提出之戶籍謄本（見原審卷第六十三頁）附卷可
    稽。雖抗告人於原審提出更生之聲請狀記載其住所地在台北
    市○○○路○段五○九號三樓，惟該地址係其租賃處所，租
    賃期間迄九十九年十一月十一日止，有其提出之租賃契約（
    見原審卷第八十六頁）在卷可佐，且抗告人提起抗告後，於
    九十九年八月六日、同年九月二十七日及同年十月二十九日
    ，三次變更現在遷居處所為：台北縣新莊市○○街八之三號
    四樓、台北市○○區○○街八十五號五樓及台北市信義區○
    ○○路○段七○三巷一弄四十五號二樓，有抗告人歷次陳報
    變更送達處所狀在卷可稽，足見抗告人不僅現已未居住於其
    原審所謂之「住所地」，且該處所及其三次變更遷居地，均
    非其長住久居之處所，自難認有久住該處之意思，而其戶籍
    地除抗告人設籍該處外，其母親柳林葉於抗告人之父親柳澤
    川九十年十二月十二日死亡後，於九十年十二月二十一日繼
    為戶長，是否應以其戶籍地為其住所地，而非認其租屋處所
    為住所地，原審並未比較抗告人之戶籍地及租屋處所，何者
    為其住所地，亦有未洽。
四、綜上所述，本件抗告意旨意指摘原裁定不當，求予廢棄，為
    有理由，且依首揭規定，更生事件專屬債務人住所地之地方
    法院管轄，並涉及抗告人之審級利益，爰將原裁定廢棄，發
    回原審更為適當之處理。
五、據上論結，本件抗告為有理由，依消費者債務清理條例第十
    一條第二項、第十五條、民事訴訟法第四百九十二條、第四
    百九十五條之一第一項、第四百五十一條第一項，裁定如主
    文。
中    華    民    國    99    年    12    月    14    日
                  民事第一庭  審判長法  官  朱漢寶
                                    法  官  陳文正
                                    法  官  劉台安
以上正本係照原本作成。
本件不得再抗告。
中    華    民    國    99    年    12    月    14    日
                                    書記官  曹瓊文

司法院資訊處製作；財團法人民間司法改革基金會備份。
